【裁判字號】    97,上易,793
【裁判日期】    970724
【裁判案由】    侵占
【裁判全文】
臺灣高等法院刑事判決                 97年度上易字第793號
上  訴  人  臺灣臺北地方法院檢察署檢察官
被      告  乙○○
上列上訴人因被告侵占案件，不服臺灣臺北地方法院九十七年度
易字第一六六號，中華民國九十七年三月十四日第一審判決（起
訴案號：臺灣臺北地方法院檢察署九十六年度調偵字第一０一四
號），提起上訴，本院判決如下：
    主  文
上訴駁回。
    事  實
一、乙○○於民國九十五年間因過失致死案件，經臺灣臺北地方
    法院以九十五年度交易字第二七八號判決判處有期徒刑十月
    ，緩刑五年，上訴後，經本院以九十五年交上易字第一八三
    號判決駁回上訴而確定，現仍在緩刑期間。
二、乙○○於九十四年間受甲○○委任，代向中國信託商業銀行
    (下稱中信銀行)辦理信用貸款新臺幣 (下同 )四十萬元，經
    中信銀行核貸後，於九十四年二月五日匯入三十七萬八千一
    百七十元至甲○○所有之臺灣銀行圓山分行帳戶 (帳號00
    0000000000號)。惟因甲○○認為中信銀行還款
    期限較長、利率較高，因此於九十四年二月五日復將其臺灣
    銀行存摺、印章交給乙○○，委託乙○○領出帳戶內之上開
    款項並代為向中信銀行清償。詎乙○○竟基於意圖為自己不
    法所有之犯意，於同日自甲○○上開帳戶中提領三十七萬八
    千一百七十元後，即將前開款項全數侵占入己，而未依約向
    中信銀行清償甲○○之上開貸款。乙○○為恐甲○○查覺，
    並陸續代甲○○向中信銀行清償本金及利息共七萬八千六百
    七十三元，至九十六年一月十日，乙○○亦無力繼續清償，
    經中信銀行以電話向甲○○催繳，甲○○始查悉上情。
三、案經甲○○訴由臺北市政府警察局中山分局報告臺灣臺北地
    方法院檢察署檢察官偵查起訴。
    理  由
壹、程序部分：
    按被告以外之人於審判外之言詞或書面陳述，除法律有規定
    者外，不得作為證據，刑事訴訟法第一百五十九條第一項定
    有明文；另按被告以外之人於審判外之陳述，雖不符前四條
    之規定，而經當事人於審判程序同意作為證據，法院審酌該
    言詞陳述或書面陳述作成時之情況，認為適當者，亦得為證
    據；當事人、代理人或辯護人於法院調查證據時，知有第一
    百五十九條第一項不得為證據之情形，而未於言詞辯論終結
    前聲明異議者，視為有前項之同意；同法第一百五十九條之
    五規定甚明。本案據以認定事實之下列證據，部分屬於傳聞
    證據，因當事人於原審法院言詞辯論終結前，均未對於證據
    能力聲明異議，本院審酌該等言詞陳述或書面陳述作成之情
    況，認無違法或不當情事，依刑事訴訟法第一百五十九條之
    五規定，該等言詞陳述或書面陳述，均具備證據能力而得作
    為證據。
貳、實體部分：
一、訊據被告乙○○對於上開犯行均坦承不諱，核與告訴人甲○
    ○所指述情節相符，復有臺灣銀行所出具甲○○所有上開銀
    行帳戶之交易資料、取款憑條、中信銀行個人信貸申請書暨
    約定書、甲○○放款帳戶還款交易明細、小額貸款繳款明細
    各一份等件可為佐證，堪認被告上開任意性之自白與事實相
    符，而可採信。本件事證已臻明確，被告犯行堪以認定，應
    予依法論科。
二、論罪暨科刑理由
  (一)法律之變更
    查被告行為後，刑法業於九十四年二月二日修正公布部分條
    文，並自九十五年七月一日施行。依修正後刑法第二條第一
    項規定：「行為後法律有變更者，適用行為時之法律。但行
    為後之法律有利於行為人者，適用最有利於行為人之法律。
    」，此條規定與刑法第一條罪刑法定主義契合，係規範行為
    後法律變更所生新舊法律比較適用之準據，是刑法第二條本
    身雖經修正，尚無比較新舊法之問題，應一律適用裁判時之
    現行刑法第二條，以決定適用之刑罰法律，合先敘明。又刑
    法第三百三十五條第一項侵占罪之條文於本次刑法修正時雖
    未有變動，惟該條有關罰金刑部分，在刑法修正前，刑法分
    則編各罪所定罰金刑之貨幣單位原為銀元，其最高罰金數額
    ，從各該法條規定，而最低罰金數額，則依修正前刑法第三
    十三條第五款之規定為一元以上（貨幣單位為銀元），且若
    定有罰金刑之論罪法條係於七十二年六月二十五日前所制定
    ，而該法條日後均未修正者，得依罰金罰鍰提高標準條例第
    一條前段規定，就其原定數額提高為二倍至十倍，其後修正
    者則不提高倍數，並依現行法規所定貨幣單位折算新台幣條
    例第二條規定，以銀元一元折算為新台幣三元；於刑法修正
    後，因刑法第三十三條第五款修正為：「罰金：新台幣一千
    元以上，以百元計算之。」使得刑法之罰金貨幣單位已由銀
    元改為新台幣，則刑法分則編各罪所定罰金刑之貨幣單位，
    自應配合修正為新台幣，又為使刑法分則編各罪所定罰金之
    最高數額與刑法修正前趨於一致，乃增訂刑法施行法第一條
    之一：「中華民國九十四年一月七日刑法修正施行後，刑法
    分則編所定罰金之貨幣單位為新台幣。九十四年一月七日刑
    法修正時，刑法分則編未修正之條文定有罰金者，自九十四
    年一月七日刑法修正施行後，就其所定數額提高為三十倍。
    但七十二年六月二十六日至九十四年一月七日新增或修正之
    條文，就其所定數額提高為三倍。」從而，刑法分則編各罪
    所定罰金刑之最高數額，於刑法修正前、後並無不同，惟修
    正後刑法第三十三條第五款所定罰金刑最低數額，較之修正
    前提高，自以修正前刑法第三十三條第五款規定有利於被告
    。再者，本件於犯罪時之刑法第四十一條第一項前段規定：
    「犯最重本刑為五年以下有期徒刑以下之刑之罪，而受六個
    月以下有期徒刑或拘役之宣告，因身體、教育、職業、家庭
    之關係或其他正當事由，執行顯有困難者，得以一元以上三
    元以下折算一日，易科罰金。」又受刑人行為時之易科罰金
    折算標準，修正前罰金罰鍰提高標準條例第二條前段（現已
    刪除）規定，就其原定數額提高為一百倍折算一日，則本件
    受刑人行為時之易科罰金折算標準，應以銀元三百元折算一
    日，經折算為新臺幣後，應以新臺幣九百元折算為一日。惟
    九十五年七月一日修正公布施行之刑法第四十一條第一項前
    段則規定：「犯最重本刑為五年以下有期徒刑以下之刑之罪
    ，而受六個月以下有期徒刑或拘役之宣告者，得以新臺幣一
    千元、二千元或三千元折算一日，易科罰金。」比較修正前
    後之易科罰金折算標準，以修正前之規定，較有利於被告。
  (二)核被告所為，係犯刑法第三百三十五條第一項之普通侵占罪
    。
三、原審判決應予維持之理由：
    原審判決認被告罪證明確，援引刑法第二條第一項前段、第
    三百三十五條第一項，修正前刑法第四十一條第一項前段，
    中華民國九十六年罪犯減刑條例第二條第一項第三款、第七
    條 (漏引該條例第九條應予補正)，刑法施行法第一條之一
    、修正前罰金罰鍰提高標準條例第二條規定 (漏引罰金罰鍰
    提高標準條例第一條應予補正)，現行法規所定貨幣單位折
    算新臺幣條例第二條等規定，審酌被告品行，受託清償貸款
    ，竟因一時貪念而違背信任關係將他人款項侵占入己，所侵
    占之金額為三十七萬八千一百七十元 (原審判決誤載為四十
    萬元，應予更正)，所為實屬非是，本不應輕縱，惟念及其
    於原審法院審理時坦認犯行，並悔改認錯，且已與告訴人達
    成民事上和解，並當庭先給付告訴人八萬元，告訴人並向原
    審法院表示對被告從輕量刑，認被告犯後態度尚佳等一切情
    狀，量處拘役五十八日。並說明被告犯罪時間係在九十六年
    四月二十四日以前，所犯符合中華民國九十六年罪犯減刑條
    例第二條所定之減刑條件，應依該減刑條例第二條第一項第
    三款之規定，減其宣告刑二分之一為拘役二十九日，並就刑
    法第四十一條第一項有關易科罰金部分為新舊法比較後，適
    用較有利於被告之修正前刑法第四十一條第一項之規定，諭
    知易科罰金之折算標準。經核認事用法並無違誤，量刑亦屬
    妥適。檢察官依告訴人請求提起上訴主張告訴人屢要求被告
    出面洽談和解，被告均置之不理，起訴後僅賠償告訴人八萬
    元，被告犯後態度非佳，原審量刑過輕等語，惟被告於原審
    償還告訴人八萬元，於九十七年四月九日償還三萬元，九十
    七年四月十七日償還七萬元，復於九十七年七月三日給付告
    訴人十萬元現金及面額十萬元本票一張，已全部消償對告訴
    人之債務，告訴人亦於本院九十七年七月十日審理時當庭表
    示其已原諒被告，希望法院給被告一次機會 (見本院九十七
    年七月十日審理筆錄)，是被告已全部清償告訴人，核無被
    告犯後態度不佳之情，檢察官上訴指被告未全部清償債務，
    態度不佳，尚非有理，其上訴應予駁回。
據上論斷，應依刑事訴訟法第三百六十八條，判決如主文。
本案經檢察官劉文水到庭執行職務。
中    華    民    國    97    年    7     月    24    日
                  刑事第十二庭  審判長法  官  蔡永昌
                                      法  官  陳榮和
                                      法  官  蘇素娥
以上正本證明與原本無異。
不得上訴。
                                      書記官  林旻弘
中    華    民    國    97    年    7     月    24    日
附錄：本案論罪科刑法條全文
刑法第三百三十五第一項
意圖為自己或第三人不法之所有，而侵占自己持有他人之物者，
處五年以下有期徒刑、拘役或科或併科一千元以下罰金。


司法院資訊處製作；財團法人民間司法改革基金會備份。
